臺灣桃園地方法院民事判決　九十年度重訴字第三五五號
　　原　　　告
　　即反訴被告　新光人壽保險股份有限公司
　　法定代理人　甲○○
　　訴訟代理人　丙○○
　　即反訴原告　乙○○
右當事人間確認債權不存在事件，本院判決如左：
    主 　   文
確認被告對於原告新台幣貳仟壹佰伍拾萬元及自民國八十九年二月五日起至清償日止
按年息百分之十計算之利息之債權不存在。
訴訟費用由被告負擔。
反訴原告之訴駁回。
反訴訴訟費用由反訴原告負擔。
    事　    實
甲、原告方面：
  一、本訴部分：
      (一)聲明：如主文第一項所示。
      (二)陳述：
        (1)緣被告曾以自己為要保人及身故保險金受益人，並以其子即訴外人呂勝鈞
          為被保險人，向原告投保下列保險，身故保險金總計二千一百五十萬元：
          新安佳增額終身還本壽險（保險單號碼ＲＧＨ００６１３）－保險始期
            為八十八年八月十三日，保險金額六十萬元，並附加平安意外傷害保險
            ，保險金額一百萬元，及附加綜合保障附約，金額五十萬元。
          長樂終身壽險（保險單號碼：５ＣＨ５４０９２）－保險始期為八十八
            年八月十三日，保險金額二百四十萬元。
          長樂終身壽險（保險單號碼：５ＣＨ５４１０９）－保險始期為八十八
            年八月二十三日，保險金額七百萬元。
          長樂終身壽險（保險單號碼：５ＣＨ５７１５１）－保險始期為八十八
            年九月十八日，保險金額一千萬元。
        (2)被保險人呂勝鈞係於八十八年十月十八日入伍服役之新兵，原預備於八十
          八年十一月十四日銷假返營，然當日下午經被告發現其服食農藥巴拉刈，
          旋送楊梅天成醫院及台北榮民總醫院急救，仍不幸於八十八年十一月十六
          日死亡。
        (3)按法院依自由心證判斷事實之真偽，不得違背論理及經驗法則，民事訴訟
          法第二百二十二條第三項定有明文。所謂經驗法則，係指由社會生活累積
          的經驗歸納所得之法則而言；凡日常生活所得之通常經驗及基於專門知識
          所得之特別經驗均屬之。本件被告雖主張被保險人係誤食農藥死亡，然查
          被告所述之被保險人之誤食農藥死亡經過不惟與日常生活經驗法則不符，
          甚者疑點重重，故被告之主張絕非真實。又依國防部北部地方軍事法院檢
          察署八十八年度勘字第四號勘驗案件卷宗所附之相關證據資料、楊梅天成
          醫院與台北榮民總醫院之病歷紀錄及依被告於八十九年五月十八日所填寫
          之「事故說明書」之記載，被保險人呂勝鈞應係服食農藥自殺死亡。茲說
          明如下：
          據楊梅天成醫師郭周武於八十八年十一月十九日於國防部北部地方軍事
            法院檢察署調查時證稱：被保險人呂勝鈞於八十八年十一月十四日十八
            時二十五分送院急救時，狀況還算清醒，都還能對答，但被保險人卻不
            願意回答喝了甚麼，後由在旁之被告說明係服食農藥後，被保險人始自
            述其於十六時許服食農藥，被告並一直責罵被保險人，而被保險人之心
            情亦不好；另台北榮民總醫院之護士鄭雯今於八十八年十一月二十六日
            證稱：其當時曾向被告詢問為何被保險人會服食農藥，而被告稱被保險
            人係心情不佳才喝，故護士鄭雯今於病歷記載「高危險性自殺」；又台
            北榮民總醫院之醫師李易儒於八十八年十二月十六日證稱：病歷記載被
            保險人因感情因素服食農藥，係依據被告所言而由實習醫師記載。另依
            榮總八十八年十一月十四日之病程記錄，被保險人自述已服食㏄的農
            藥，及依八十八年十一月十五日之病歷記錄：「病人拒ｏｎ　ＮＧ（拒
            插鼻胃管）、拒吃藥」。按醫院之醫師與護士本以救人為其職責，其病
            歷記載當係為了救治病人所作之記錄，應屬可信。若被保險人呂勝鈞為
            單純誤飲，則其應有強烈之求生意識及意志，惟查被保險人於楊梅天成
            醫院意識清醒時，竟不願告知醫師服用何物，嗣後待其父返家取回農藥
            瓶時，醫師方知農藥種類，造成救治時機之延誤。另被保險人自八十八
            年十一月十五日起，拒插鼻胃管、拒吃藥，故若非執意求死，斷不會有
            此舉動。況且台北榮民總醫院之護士鄭雯今、醫師李易儒及實習醫師等
            三人均聽聞被告稱被保險人係因感情因素、心情不佳而服食農藥，而被
            告於當時尚未能及時顧慮利害關係，則必然會向醫師反應實情，以求治
            癒被保險人，故被保險人應係因感情因素、心情不佳而服食農藥自殺死
            亡。惟被告雖於八十八年十一月二十四日調查時否認上情，然因此時距
            被保險人之服食農藥已有十日，且被告先前早已為被保險人投保數千萬
            元之保險，故被告否認上情之原因應係已慮及其中之財產利害關係之故
            ，由是可知，被告之否認其曾稱被保險人因感情因素、心情不佳而服食
            農藥，此種否認實屬虛假。被告又辯稱「急救時曾詢問被保險人為何要
            服食農藥，被保險人答稱：我怎麼知道那是農藥？」，此種辯詞更屬無
            稽，蓋衡諸常情，若被告欲詢問被保險人服食農藥之原因，則被告早應
            於家中發現被保險人且被保險人亦自稱係服食農藥時即加以詢問，而非
            拖延至醫院急救時始詢問，況且醫院人員也未曾聽聞被告與被保險人間
            有如此之問答內容，由是可知，被告此種辯詞乃屬不實，顯係欲蓋彌彰
            。
          依據輔導長賴仲信於民國八十八年十一月十六日證稱：被保險人本應於
            八十八年十一月十四日二十時前返回成功嶺營區。按新兵入伍經驗，若
            於二十時收假，則新兵最少被告知應於十八時前到營。若依現行鐵路局
            自強號中壢至台中車程，約需一個半小時，加計台中站至成功嶺車程，
            約需二小時；此尚為搭乘火車不塞車之假設，若加計新屋至中壢，或被
            保險人搭乘遊覽車等其他交通工具之時間，被保險人若怕返營太晚，斷
            不會於十六時許還不出門。
          依被告於八十九年五月十八日所填寫之「事故說明書」記載：當時被告
            發現被保險人身著便服，仰躺於房間床舖旁之地舖；意識稍微清醒、尚
            可言語，然未說其不舒服；現場除一樓水槽外，三樓馬桶亦有嘔吐農藥
            之痕跡（被保險人之房間位於三樓）。農藥巴拉刈為新購買，原本放置
            於一樓而未曾使用過，但事故後卻發現該農藥巴拉刈被服食過，且瓶蓋
            已蓋上，放回原位。依被保險人之弟呂國瑜於八十八年十一月二十四日
            證稱：其於八十八年十一月十四日十七時許發現被保險人之行李還在二
            樓家中，故才發現被保險人已躺在三樓床上。惟依軍法醫八十八年十一
            月十六日之驗屍報告，被保險人口部有腐蝕性灼傷。由此可知，該農藥
            對身體造成之腐蝕疼痛，應不至於在被保險人「誤飲」後，仍由一樓走
            回三樓仰躺而不求救。
          依輔導長賴仲信於八十八年十二月二十二日證稱：於八十八年十一月十
            五日前往看護被保險人時，曾聽被告提起當其在三樓發現被保險人時，
            房間桌上有免洗杯，裡面仍有一點農藥；又依「事故說明書」之記載，
            嗣後發現農藥瓶仍在一樓且農藥之瓶蓋已蓋上，放回原位，且除一樓水
            槽外，三樓馬桶亦有嘔吐農藥之痕跡。則由是可知，被保險人絕非打開
            農藥之瓶蓋直接以口就瓶服食農藥，真正之情況應係被保險人於一樓將
            農藥倒於免洗杯，將農藥之瓶蓋蓋上放回原位，服食後嘔吐於一樓水槽
            。被保險人復又持裝有農藥之免洗杯走至三樓服食，再嘔吐於三樓馬桶
            。又被保險人之弟呂國瑜於八十八年十一月二十四日證稱，發現被保險
            人躺在三樓時，被保險人自稱係服食農藥，則可知被保險人早知杯內液
            體為農藥。依榮總八十八年十一月十四日之病程記錄，被保險人自述已
            服食㏄的農藥，足見被保險人對於所服食之物之種類及數量事先均早
            已清楚知悉。依卷內照片所示，對於事發現場之農藥，正常人一望即可
            得知絕非可服食之飲料（被告於「事故說明書」中更承認從瓶子外觀即
            可看出藥水顏色為綠色）。又查農藥巴拉刈之成分為％之ｐａａｑｕ
            ａｔ，劑型為藍綠色溶液，因其為劇毒農藥，口服％之巴拉刈㏄以
            上極有可能致死，故其成品應加警戒色及臭味處理（1.10.農糧８６０
            ２００２３號函）。依通常經驗法則，於巴拉刈仍裝於原已標示清楚之
            農藥瓶之情形下，一般之成年人斷無可能將裝有劇毒農藥之特殊形狀及
            顏色之農藥瓶直接轉開瓶蓋，不顧刺鼻之臭味，逕予就口吞飲。又依通
            常經驗法則，縱使一般人誤飲農藥，斷無可能於造成腐蝕性灼傷且反胃
            嘔吐後，再蓋上瓶蓋，將藥瓶放回原位，並逕自從一樓返回無人所在之
            三樓臥室仰躺而不求援。又被保險人被發現時，意識稍微清醒、尚可言
            語，若其真係誤食農藥，則以人類之求生本能，應會以大量清水自救或
            向旁人求援，或為其他掙扎之動作，惟被保險人竟違反常理，逕自持裝
            有農藥之免洗杯返回無人所在之三樓臥室仰躺，且不告訴家人其不舒服
            。故依通常經驗法則，被保險人應屬有意自行服食致命劑量之農藥巴拉
            刈無疑。
          依二兵謝新泉於八十八年十一月十八日證稱：被保險人曾說其弟之死因
            不單純，有黑道介入；另依部隊訪談資料第十九頁，被保險人對於「家
            中是否有急需解決之事情」記載：「黑道介入弟弟猝死後，保單的問題
            懷疑是預謀殺害，正在處理當中」。被保險人於八十八年十月二十五日
            生活扎記記載「˙˙˙因為待在軍中所壓抑的困擾越積越深．．．真的
            越來越害怕我待在這的想法」，另篇亦記載「˙˙˙雖然進入了四週這
            長的時間，可是在這所有所有我的問題煩惱，一樣都得不到結果」。由
            上揭證詞及資料，被保險人尚難謂無憂慮之困擾。（註：被告之次子呂
            佳振於八十八年六月十三日溺斃，原告公司已理賠四百一十多萬元之保
            險金（其他人壽保險公司亦有理賠，金額不詳），被告並於同年八月將
            該筆保險金全部用來為呂勝鈞及其他二位子女分別向原告公司各投保數
            千萬元之巨額人壽保險，受益人均為被告自己。嗣後原告公司始聽聞黑
            道介入呂佳振溺斃之事。
          本案軍方推定被保險人誤食農藥之依據為：
            1.指紋鑑定結果及屍體狀況，排除他殺之嫌；
            2.被告作證時陳稱，未見被保險人交女友，不會有感情糾紛；
            3.被保險人曾表示「如果沒回部隊銷假會被通緝，要回部隊報到」；
            4.傳喚被保險人部隊長官及部分同僚及相關筆記資料，無證據可證厭世
              ；
            5.農藥置於冰箱旁，案發於初冬黃昏，光線昏暗；故依上述要點，「推
              定」被保險人係意外服食農藥身故。
          惟查，軍方之調查顯有疏忽，蓋軍方完全未考量到如前至所述之內
            容，且於被保險人自殺之情形下，軍方相關人員將受相當之影響及處分
            ，故軍方調查之重點僅在確定被保險人是否為他殺，若非他殺，則未再
            深入詳細調查，故調查結果僅係「推定」被保險人誤食農藥即予結案，
            但仍未完全排除他殺以外之其他死亡原因之可能性。又台北師管區司令
            部桃園縣團管區司令部嗣後雖草率核定被保險人為意外死亡，然此僅為
            軍方行政作業上便宜措施，是否有完全排除自殺可能性之意思實不得而
            知，故其所稱之意外死亡之定義應僅係指被保險人之死亡「出於意料之
            外」。按「證書之記載縱屬可信，而據以確定事實，必該證書之記載或
            其記載當然推理之結果，與其所確定之事實客觀上能相符合而後可，若
            缺此符合即屬背於論理法則，其確定事實，即不得謂非違法」，最高法
            院二十八年上字第二二五○號判例亦同此見解。又最高法院七十九年台
            上字第五四○號判例意旨認為：「法院固得就鑑定人依其特別知識觀察
            事實，加以判斷而陳述之鑑定意見，依自由心證判斷事實之真偽，然就
            鑑定人之鑑定意見之可採與否，則應踐行調查證據之程序而後定其取捨
            。倘法院不問鑑定意見所由生之理由如何，據採為裁判之依據，不啻將
            法院採證認事之職權委諸鑑定人，與鑑定僅為一種調查證據之方法之趣
            旨，殊有違背」。最高法院三十八年穗上字第八七號判例意旨認為：「
            刑事訴訟所調查之證據，及刑事訴訟判決所認定之事實，非當然有拘束
            民事訴訟判決之效力」。故軍方所作成之調查結論並不當然有拘束民事
            訴訟判決之效力。然被告竟以上開台北師管區司令部桃園縣團管區司令
            部核定被保險人為意外死亡之函文為據，主張因該等公文書之法定效力
            而應認被保險人屬意外死亡云云。經查，「文書，依其程式及意旨得認
            作公文書者，推定為真正」，民事訴訟法第三百五十五條第一項定有明
            文，而此處所謂推定文書為真正者，係謂推定該公文書之作成名義人確
            曾為文書內所記載之表示或報告，故推定為有形式上之證據力，又稱為
            文書成立之真正（形式上之真正）。此際，舉證人毋庸證明公文書為真
            正。文書，必有形式上證據力，始有證據價值之可言。至於文書內容與
            應證事實有關，足資證明某項事實者，始為有實質上之證據力（證明力
            ）。文書之實質上證據力，由法院根據論理法則及經驗法則，依自由心
            證判斷之（姚瑞光著民事訴訟法論第四三五頁，八十九年十一月版），
            依民事訴訟法第二百二十二條第一項規定，法院為判決時，應斟酌全辯
            論意旨及調查證據之結果，依自由心證判斷事實之真偽；同條第三項規
            定，法院依自由心證判斷事實之真偽，不得違反論理及經驗法則，故被
            告僅以台北師管區司令部桃園縣團管區司令部核定被保險人為意外死亡
            之函文，主張因該等公文書之法定效力而應認被保險人屬意外死亡云云
            ，被告此種主張顯已誤解民事訴訟法第三百五十五條第一項之規定，並
            忽視民事訴訟法第二百二十二條第一項及第三項之規定，實不足採。又
            查被保險人在意識清醒下自行服食農藥巴拉刈，以該種農藥之腐蝕性及
            臭味，被保險人應可知其對身體危害之大。另依據病歷及證人證詞，顯
            示被保險人求生意志薄弱，不願求援，不願接受治療，且被保險人對其
            弟死亡原因有黑道介入及部隊生活不適應，尚多有表達憂慮之意，而被
            告復又對醫療人員聲稱被保險人係感情因素、心情不佳服食農藥，凡此
            種種，皆甚難謂如軍方所持「無厭世證據」。又輔導長賴仲信雖於作證
            時陳稱其於台北榮民總醫院探望時，被保險人曾言「如果沒回部隊銷假
            會被通緝，要回部隊報到」，惟縱使被保險人曾為如此之陳述，然而此
            種陳述可能之動機及涵義不一而定，並不當然可作為認定「意外服食農
            藥」之依據，蓋若為意外服食農藥，則於部隊輔導長已知悉並前來探望
            之情況下，被保險人正可以有正當理由請病假而安心住院療養，毋庸懼
            怕部隊不知情而發布通緝；且縱使被保險人係誤飲農藥，則為何其一再
            被問及為何服食農藥時，被保險人卻都閉口不語？正是因為被保險人係
            有意識自行服食農藥，而又怕部隊怪罪其自殺行為，故始為如此陳述；
            又冰箱為儲存食物及飲料之處，且一般人以站立之姿勢即可開啟冰箱門
            ，故若被保險人欲喝飲料，則必定會先取用冰箱內之飲料，而不會逕自
            取用置於地上之物，蓋通常廚房地上所放置之瓶罐多為清潔劑或烹調油
            品，正常人實無可能逕予取用置於地上之物而不預先詳細看清楚；又縱
            使「農藥置於冰箱旁，案發於初冬黃昏，光線昏暗」，然而被保險人進
            入廚房前應會先開啟廚房之照明燈，若無，則亦是被保險人本即欲取用
            冰箱內之飲料而認為冰箱內已有光源照明而毋庸開啟廚房之照明燈，且
            冰箱門打開時，以冰箱之內之光源即足以清楚照明冰箱旁之農藥瓶之標
            示（如卷內照片所示，農藥係置於面對冰箱之左前側，則可知冰箱門開
            啟後，冰箱內之光線將會直接照射在該農藥瓶上），故被保險人實無可
            能誤飲農藥。事實上，一般人買回農藥後，實無可能置放於廚房（蓋廚
            房為調理飲食之處所），而應係置放於庭院或儲藏室，故被告於事後辯
            稱被保險人之所以會誤飲農藥，係因被告購回農藥後即將之置於廚房冰
            箱旁地上，此種說辭著實令人費解，顯係欲蓋彌彰。
          被告辯稱「業於九十年三月十六日具函向中華民國人壽保險商業同業公
            會人身保險爭議調處委員會聲請原告應給付被告保險金，該會於九十年
            七月二十五日以壽會宏字第九○○七一六七一號函裁決以認定新光人壽
            保險股份有限公司之辯解洵屬無據。嗣經原告依法提出覆議，該會業於
            九十年九月十一日以壽會文字第九○○九二一九○號函駁回覆議仍維持
            原議，足見具有對人身保險爭議之專業機構，亦已認定原告應給付被告
            二千一百五十萬元˙˙˙」云云，原告否認之。茲說明如下：
            1.中華民國人壽保險商業同業公會人身保險爭議調處委員會（以下簡稱
              調處委員會）自始未作成原告公司應予理賠之決議。
            2.調處委員會第十次會議僅係要求原告公司提出相關調查報告。
            3.因原告及調處委員會均無法調閱國防部北部地方軍事法院檢察署民國
              八十八年度勘字第四號關於被保險人呂勝鈞之勘驗案件卷宗，故嗣後
              第十一次會議並未就本件相關之全部證據詳細加以審查，而僅係就當
              時有限之書面資料為初步之判斷；況且，該次會議仍未作成原告應予
              理賠之決議，而僅指出原告如欲主張除外責任事由存在，依民事訴訟
              法舉證責任分配之原則，應就此擔負舉證責任。
            4.又因本件現已進入訴訟程序，故調處委員會第十三次會議依據作業細
              則之規定，而作出不予處理之決議。
            5.財政部保險司九十一年一月四日台保司（六）第○九○○七一二五九
              三號函亦稱：「保險法令並未對人身保險爭議調處委員會所為之調處
              ，賦予一定之法律效果，此與其他如仲裁、調解、履約調解（政府採
              購法）等性質相近，惟法令明定和確定判決或訴訟上和解有同一效力
              者，尚屬有間。」
          由是可知，被告所稱「調處委員會認定原告應給付被告二千一百五十萬元
          」云云，顯有誤會，故被告不得據以主張其對原告之系爭保險金請求權存
          在。
      (4)依保險法第一百零九條第一項規定，被保險人故意自殺者，保險人不負給付
        保險金額之責任，但應將保險之保單價值準備金返還於應得之人。同法第一
        百三十三條亦規定，被保險人故意自殺者，保險人不負給付保險金額之責任
        。本件被保險人呂勝鈞既屬自殺，則依上開法條之規定及系爭保險契約條款
        之約定，原告自不負給付保險金額之責任，故被告不得向原告請求給付系爭
        保險契約之身故保險金。又原告向被告說明理由後，已於民國八十九年九月
        十九日將系爭保險契約之保單價值準備金返還予被告，被告亦已簽收。故原
        告為此提起本訴。
  (三)證據：提出保險單四份、相驗屍體證明書乙份、事故說明書乙份、收據乙紙、財
          政部保險司九十年十二月五日台保司（六）第０００九七一二二一０號函
          乙紙（以上均為影本）為證。
  二、反訴部分：
      (一)聲明：反訴原告之訴駁回。
      (二)陳述：
        (1)反訴原告所述之被保險人之誤食農藥死亡經過不惟與日常生活經驗法則不
          符，甚者疑點重重，故反訴原告之主張絕非真實。又依國防部北部地方軍
          事法院檢察署八十八年度勘字第四號勘驗案件卷宗所附之相關證據資料、
          楊梅天成醫院與台北榮民總醫院之病歷紀錄、及依被告於八十九年五月十
          八日所填寫之「事故說明書」之記載，被保險人應係服食農藥自殺死亡（
          相關說明援用本訴之陳述及證據）。
        (2)依保險法第一百零九條第一項規定，被保險人故意自殺者，保險人不負給
          付保險金額之責任，但應將保險之保單價值準備金返還於應得之人。本件
          被保險人呂勝鈞既屬自殺，則依上開法條之規定及系爭保險契約條款之約
          定，反訴被告自不負給付保險金額之責任，故反訴原告不得向反訴被告請
          求給付保險金及未到期保險費。又反訴被告已於民國八十九年九月十九日
          將系爭保險契約之保單價值準備金返還予反訴原告，而反訴原告亦已簽收
          ，今又再向反訴被告請求保險金、未到期保險費及按年息百分之十計算利
          息，此種權利行使顯有違民法第一百四十八條第二項規定之誠實信用原則
          。
        (3)依保險法第六十五條規定，由保險契約所生之權利，自得為請求之日起，
          經過二年不行使而消滅。又依民法第一百四十四條第一項規定，時效完成
          後，債務人得拒絕給付。經查，依軍事檢察官於八十八年十一月十六日所
          開立之相驗屍體證明書記載，被保險人係於八十八年十一月十六日上午八
          時五十二分死亡，則依保險法第六十五條及民法第一百二十條、第一百二
          十一條之規定，系爭保險契約所生之權利，於九十年十一月十六日（含）
          前不行使而消滅。反訴原告雖曾多次向反訴被告請求，惟遭反訴被告拒絕
          後，反訴原告並未於九十年十一月十六日前提起給付保險金及未到期保險
          費之訴訟，故反訴原告對反訴被告之系爭身故保險金及未到期保險費請求
          權之消滅時效已經完成，故反訴被告拒絕給付系爭身故保險金及未到期保
          險費。
乙、被告方面：
  一、本訴部分：
      (一)聲明：原告之訴駁回。
      (二)陳述：
        (1)經查，被保險人呂勝鈞於八十八年十一月十六日死亡，因具有軍人身份，
　　　　故於死亡當日經軍事檢察官勘驗結果為巴拉刈中毒死亡，嗣經台北師管區
          司令部桃園團管區司令部八十九年四月十四日以（八十九）萃仁字第二七
          六七號函稱：故陸軍二兵呂勝鈞死亡原因係於家中誤食巴拉刈農藥，經送
          醫不治死亡，奉核定為『意外死亡』等語。上開公文書已然明白表達被保
          險人呂勝鈞之死亡係出於偶然而適法，易言之，公文書已將呂勝鈞之死亡
          排除在除外責任之範疇，詎知，原告公司為一己之私，竟無視公文書之法
          定效力，率將呂勝鈞之死亡以除外責任情事核辦，遽認呂勝鈞故意自殺，
          僅給付慰悼金一百三十八萬三千九百四十九元，拒絕依保險條款給付身故
          保險金，置原告公司長久以來標榜，貼心的服務是我們的責任之榮譽於不
          顧，復將原告公司對保險事業崇高之信念與責任棄之如糞土。
      (2)次查，被保險人呂勝鈞於八十八年十一月十六日意外死亡，旋即依規定通
          知原告公司新屋駐區執事人員，嗣因軍事檢察官勘驗結果拖延之故，迨八
          十九年元月二十日始向原告公司申請給付保險金，今呂勝鈞既已經桃園團
          管區司令部認定於八十九年十一月十六日意外死亡，故依兩造保險單條款
          約定，原告應給付被告保險金為二千一百五十萬元及自八十九年二月五日
          起按年息一分加計利息給付至為明確。
        (3)復按當事人主張有利於己之事實，就其事實有舉證之責任，此於民事訴訟
          法第二百七十七條定有明文。經查，本件兩造簽訂之保險契約均有除外責
          任之約定，今原告既主張有除外責任情事，當由原告負舉證責任。詎知原
          告在起訴狀中並未就除外責任舉證以實其說，卻率以依通常經驗法則，遽
          認被保險人呂勝鈞應屬有意自行服食致命劑量之農藥巴拉刈無疑，令被告
          難以苟同，因之原告不僅球員兼裁判，抑且僭越公權利，其殘踏保險事業
          崇高之理想，罔顧被保險人及受益人之權益，莫此為甚。
        (4)末查被告為請求原告給付保險金事件，業於九十年三月十六日具函向調處
          委員會聲請原告應給付被告保險金，該會於九十年七月二十五日以壽會宏
          字第九七一六七一號函裁決已認定原告之辯解洵屬無據，嗣經原告依法提
          出覆議，該會業於九十年九月十一日以壽會文字第九九二一九號函駁回覆
          議，仍維持原議。足見具有對人身保險爭議之專業機構，亦已認定原告應
          給付被告保險金。從而，原告所提起確認之訴，顯然依法無據。
      (三)證據：提出台北師管區司令部桃園縣團管區司令部函乙紙、聲請調解書乙份
        、中華民國人壽保險商業同業公會函二份為證。
  二、反訴部分：
      (一)聲明：反訴被告應給付反訴原告保險金二千一百五十萬元及退還反訴原告已
              繳付未到期保險費四萬四千五百一十一元，並均自八十九年二月五日
              起至清償日止按年息一分計算之利息。
      (二)陳述：
        (1)被保險人呂勝鈞於八十八年十一月十六日意外死亡，旋即依規定通知對造
          公司新屋駐區執事人員黃永松先生，嗣因軍事檢察官勘驗結果拖延之故，
          反訴原告迨八十九年元月二十日始向反訴被告申請給付保險金。今呂勝鈞
          死亡事件，業經台北師管區司令部桃園團管區司令部八十九年四月十四日
          以（九十）萃仁字第二七六七號函載明，奉核定為意外死亡等語，足見政
          府相關機關已確認呂勝鈞為意外死亡，故依兩造簽訂之保險契約，反訴被
          告應給付反訴原告保險金二千一百五十萬元，並退還反訴原告已繳付未到
          期保險費四萬三千七百五十二元，暨均自八十九年二月五日起按年息一分
          加計利息給付。反訴原告為請求反訴被告依約履行給付上開保險金，曾先
          後以台北青田郵局第八一號、第一七一號、第一八號及第二八五號存證信
          函直接間接請求反訴被告給付保險金。
    　(2)按當事人主張有利於己之事實，就其事實有舉證之責任，此於民事訴訟法
          第二百七十七條定有明文。經查本件兩造簽訂之保險契約均有除外責任之
          約定，今反訴被告既主張有除外責任情事，當由對造負舉證責任。詎知反
          訴被告在起訴狀中並未就除外責任舉證以實其說，卻率以依通常經驗法則
          ，遽認被保險人呂勝鈞應屬有意自行服食致命劑量之農藥巴拉刈無疑，依
          法難以自圓其說。因之反訴被告不僅球員兼裁判，抑且僭越公權利，其殘
          踏保險事業崇高之理想，罔顧被保險人及受益人之權益，莫此為甚。
        (3)又查反訴原告為請求反訴被告給付保險金事件，業於九十年三月十六日具
          函向調處委員會聲請，該會於九十年七月二十五日以壽會宏字第九七一六
          七一號函裁決已認定反訴被告之辯解洵屬無據。嗣經反訴被告依法提出覆
          議，該會業於九十年九月十一日以壽會文字第九九二一九號函駁回覆議，
          仍維持原議，足見具有對人身保險爭議之專業機構，亦已認定反訴被告應
          為給付。
丙、本院依職權向國防部北部地方軍事法院檢察署調閱該署八十八年勘字第四號相驗
    卷宗。
    理      由
一、原告起訴主張：被告於民國八十八年八月間以自己為要保人及身故保險金受益人
    ，以其子即訴外人呂勝鈞為被保險人，向原告投保人身保險，保險金額總計為二
    千一百五十萬元，惟被保險人呂勝鈞係於八十八年十一月十四日下午經服食農藥
    巴拉刈自殺，經送楊梅天成醫院及台北榮民總醫院急救，於八十八年十一月十六
    日死亡，依保險契約除外責任之約定「被保險人在契約訂立或復效之日起二年內
    故意自殺或自成殘廢」，原告不負給付保險金之責任，為此提起本訴，請求確認
    如主文所示保險金債權不存在等語。被告則以：被保險人呂勝鈞於八十八年十一
    月十六日死亡，因具有軍人身份，故於死亡當日經軍事檢察官勘驗結果為巴拉刈
    中毒死亡，嗣經台北師管區司令部桃園團管區司令部八十九年四月十四日以（八
    十九）萃仁字第二七六七號函稱：故陸軍二兵呂勝鈞死亡原因係於家中誤食巴拉
    刈農藥，經送醫不治死亡，奉核定為『意外死亡』，是被告自得向原告請求保險
    金及未到期之保險費等語；並反訴主張請求原告即反訴被告應給付系爭款項。
二、本件原告起訴主張被告於民國八十八年間以自己為要保人及身故保險金受益人，
    以其子即訴外人呂勝鈞為被保險人，向原告投保人身保險，保險金額總計為二千
    一百五十萬元，惟被保險人呂勝鈞係於八十八年十一月十四日下午因服食農藥巴
    拉刈，經送楊梅天成醫院及台北榮民總醫院急救，於八十八年十一月十六日死亡
    之事實，為兩造所不爭執，復經本院依職權向國防部北部地方軍事法院檢察署調
    閱八十八年勘字第四號相驗卷（下稱相驗卷）查核無訛，堪信為實在。惟原告以
    呂勝鈞之死亡係因故意自殺或故意行為致死為由，依保險法規定及保險契約條款
    約定，毋庸負給付保險金之責。則本件應審究者為呂勝鈞之服食農藥巴拉刈死亡
    ，是否係因呂勝鈞故意自殺或係其故意行為所造成。
三、經查，巴拉刈為藍綠色或褐色，無特殊氣味或略帶阿摩尼亞味的液體。口服致死
    率相當高，至目前為止仍無有效的治療方法，根據台北榮民總醫院毒物諮詢中心
    的統計，所有登錄中毒個案中，死亡率最高者即為巴拉刈（paraquat），一般市
    售的巴拉刈，大約只要吃下５－１０ｃｃ即可致命，如果吃一口還有存活之希望
    ，超過一口則存活渺茫。而巴拉刈中毒早期會產生口腔燒灼感、噁心、嘔心、腹
    痛、腹瀉，數小時後會產生口腔、喉部及腸胃道發炎及潰瘍，幾天後就會造成肺
    、肝、腎壞死，最後多半會死於呼吸衰竭。為此農藥生產商在巴拉刈農藥中添加
    催吐劑，可引起中毒者早期的嘔吐，以減少吸收。
四、依被告於八十九年五月十八日於軍事檢察官調查時，所填寫之「事故說明書」記
    載：發現被保險人身著便服，仰躺於房間床舖旁之地舖；意識稍微清醒、尚可言
    語，然未說其不舒服；現場除一樓水槽外，三樓馬桶亦有嘔吐農藥之痕跡（被保
    險人之房間位於三樓）。農藥巴拉刈為新購買，原本放置於一樓而未曾使用過，
    但事故後卻發現該農藥巴拉刈被服食過，且瓶蓋已蓋上，放回原位。又依相驗卷
    內照片所示，該農藥為一紅色瓶蓋白色瓶身，容量為一０００ｃｃ之塑膠瓶，瓶
    身黏貼有一商品標示正面標示著「綜免刈（巴拉刈）溶液２４％」，除以紅色標
    出「劇毒農藥」外，並以黃色繪一「枯顱頭」，後面標示著「本劑為藍色液體具
    啶衍生物之嗅味．．．」，該標示且完好無缺。依一般社會經驗，智商及精神
    狀態均正常之成年人在打開未曾開啟過之任何大瓶裝飲料之前，理應會看一下是
    何種飲料，況且是在若打開後有刺鼻嗅味時，更無不進一步仔細查看，然後再加
    以飲用之理。本件兩造均不爭執被保險人呂勝鈞係一智商及精神狀態均正常之人
    ，苟其無終止生命之念頭，斷無可能在外觀已標示明顯且清楚完整係巴拉刈劇毒
    農藥，而於打開後又有刺鼻嗅味之情況，仍逕予以飲用，嗣於飲用後產生口腔燒
    灼感、噁心、嘔心、腹痛、腹瀉等不適症狀後，又無任何掙扎向外求援之跡象（
    反將瓶蓋蓋上，放回原位，並自一樓走回三樓臥室仰躺）。再佐以該農藥並非依
    一般冰存飲料之方式冰存在冰箱內，而係置放在冰箱旁，且輔導長賴仲信於八十
    八年十二月二十二日軍事檢察官調查時證稱：於八十八年十一月十五日前往看護
    被保險人時，曾聽被告提起當其在三樓發現被保險人時，房間桌上有免洗杯，裡
    面仍有一點農藥及農藥瓶蓋業經蓋好放回原處等情，可知被保險人呂勝鈞係以免
    洗杯服食無疑，且係在明知係農藥而加以服食。果呂勝鈞係如被告所辯稱「誤食
    」，則何以在一樓飲用後即發生嘔吐之現象，卻未將免洗杯隨手丟棄於一樓之水
    槽內，反將它至三樓臥房內，據此，足認被保險人呂勝鈞係因故意服食巴拉刈
    農藥，致造成藥物中毒死亡。被告之抗辯，與事理有違，不堪採信。
五、按人壽保險、傷害保險之被保險人故意自殺，保險人不負給付保險金額之責任。
    同法第一百零九條第一項、第一百三十三條定有明文。又依兩造簽訂之保險契約
    第十二條約定，被保險人在契約訂立或復效之日起二年內故意自殺，被保險人不
    負給付保險金之責任。蓋保險為最大善意及最大誠信之射倖性契約，保險契約之
    當事人皆應本諸善意與誠信之原則締結保險契約，始能免流於純粹賭博性，並避
    免肇致道德危險，自不得將保險事故之發生，繫於任何一人可操縱之範圍。要保
    人即被告係於八十八年八月間與原告簽訂保險契約，而被保險人呂勝鈞係於八十
    八年十一月間因故意服食農藥巴拉刈致農藥中毒死亡，距其訂定保險契約期間尚
    未逾二年期間，則依前開規定，原告自毋庸負給付保險金之責。
六、綜上所述，被保險人呂勝鈞顯係故意服食巴拉刈致農藥中毒死亡，則系爭保險契
    約保險事故之發生既係因被保險人呂勝鈞之故意自殺行為所引起，而此故意自殺
    行為復於簽定系爭保險契約二年內，則依保險法第一百零九條第一項、第一百三
    十三條、第二十九條第三項，及保險契約條款第十二條一項第三款約定，原告自
    不負給付系爭保險契約主契約及平安保險附約之保險金之責任。從而，原告提起
    本訴，請求確認被告二千一百五十萬元及自民國八十九年二月五日起至清償日止
　　，按年息百分之十計算之利息之保險金及自民國八十九年二月五日起至清償日止
　　，按年息百分之十計算利息之債權不在，洵屬有據，應予准許。被告提起反訴請
　　求原告依保險契約第七條之約定給付「身故保險金」（即保險金額與按日數比例
　　計算當期已繳付未到期保險費之和），於法未合，應予駁回。
七、本件判決之基礎已臻明確，兩造其餘之攻擊、防禦方法及舉證，經審酌後核與判
    決之結果無影響，爰不予一一論述，併此敘明。
八、結論，本件原告之訴為有理由，被告之反訴為無理由，依民事訴訟法第七十八條
    ，判決如主文。
中　　　華　　　民　　　國　　九十一　　年　　　四　　　月　　十　　　　日
                                        臺灣桃園地方法院民事第一庭
~B法　　　官　林淑鳳
右為正本係照原本作成
如對本判決上訴須於判決送達後廿日內向本院提出上訴狀
中　　　華　　　民　　　國　　九十一　　年　　　四　　　月　　十五　　　日
~B書　記　官　楊文雄
